臺灣臺南地方法院民事裁定
109年度消債更字第420號 
聲  請  人
即  債務人  王仁薪
代  理  人  黃文章律師（法扶律師）
上列聲請人依消費者債務清理條例聲請更生，本院裁定如下：
    主  文
聲請人甲○○自民國一一０年三月二十二日下午五時起開始更生程
序，並命司法事務官進行本件更生程序。
    理  由
一、按債務人不能清償債務或有不能清償之虞者，得依本條例所
    定更生或清算程序，清理其債務；債務人對於金融機構負債
    務者，在聲請更生或清算前，應向最大債權金融機構請求協
    商債務清償方案，或向其住、居所地之法院或鄉、鎮、市、
    區調解委員會聲請債務清理之調解；協商或調解成立者，債
    務人不得聲請更生或清算。但因不可歸責於己之事由，致履
    行有困難者，不在此限；本條例施行前，債務人依金融主管
    機關協調成立之中華民國銀行公會會員，辦理消費金融案件
    無擔保債務協商機制與金融機構成立之協商，準用前2項之
    規定，消費者債務清理條例（下稱消債條例）第3條、第151
    條第1項、第7項、第9項分別定有明文。依立法理由，債務
    人與債權人成立協商或調解後，即應依誠信原則履行，故應
    限制於債務人因不可歸責於己之事由，致履行顯有重大困難
    時，始得聲請更生或清算，俾債務人盡力履行協商或調解方
    案，避免任意毀諾。準此，債務人依自己之清償能力，自主
    與債權人協商按月分期清償之金額，非有嗣後協商基礎條件
    發生情事變更，且該情事變更非可歸責於債務人，致原協商
    方案有履行困難甚或履行不能之情形，債務人不得再向法院
    聲請更生或清算。
二、聲請意旨略以：聲請人積欠無擔保或無優先權之債務總額約
    為新臺幣（下同）1,155,878元，為清理債務，依消債條例
    第151條規定，於民國95年間與最大債權金融機構復華商業
    銀行股份有限公司（現已改制為元大商業銀行股份有限公司
    ，下稱元大銀行）成立前置協商，每月還款12,000元，聲請
    人持續清償4年，嗣於99年間，因聲請人之父腦幹中風、臥
    病在床，聲請人需負擔醫療費用而毀諾。聲請人於109年11
    月間再與最大債權金融機構元大銀行進行前置調解，元大銀
    行提供分180期、週年利率0%、每期（月）償還3,800元之還
    款方案，惟聲請人任職於九洲興刀具有限公司(下稱九洲興
    公司)，每月薪資24,000元，扣除每月生活必要費用14,866
    元、聲請人之母、子即訴外人顏金線、王○○之扶養費用各4,
    500元、8,000元後，已無力負擔還款方案，致調解不成立。
    又聲請人無擔保或無優先權之債務未逾12,000,000元，復未
    經法院裁定開始清算程序或宣告破產，亦無依消債條例或破
    產法之規定而受刑之宣告之情。為此，爰依消債條例規定聲
    請准依更生程序清理債務等語。
三、經查，聲請人為一般消費者，並未從事營業，現積欠無擔保
    或無優先權之債務總額約為1,155,878元，未逾12,000,000
    元，聲請人前曾於95年5月間與最大債權金融機構元大銀行
    進行前置協商成立，聲請人自95年6月起分120期、週年利率
    3% 、每期（月）償還10,485元，於99年3月未依約清償而毀
    諾，復於109年11月間向本院聲請與最大債權金融機構元大
    銀行間債務清理之調解，惟調解並未成立等情，有元大銀行
    110年2月20日民事陳報狀在卷為憑（見本院卷第107頁至第1
    14頁），亦據聲請人提出本院臺南簡易庭調解不成立證明書
    、財團法人金融聯合徵信中心之債權人清冊、當事人綜合信
    用報告、全國財產稅總歸戶財產查詢清單、107、108年度綜
    合所得稅各類所得資料清單及戶籍謄本為證（見本院卷第19
    頁、第25頁至第35頁、第41頁、第91頁至第94頁）。從而，
    聲請人主張其為一般消費者，無擔保或無優先權之債務總額
    未逾12,000,000元，且於提起本件更生聲請前，已踐行協商
    程序，並於99年3月毀諾之事實，應堪認定。
四、聲請人主張於99年3月履行有困難而提起本件聲請，依前揭
    說明，本院首應審酌聲請人有無不可歸責於己之事由，致履
    行困難，如有，次應綜合聲請人之全部收支、財產狀況、債
    務總額等一切情狀，以評估是否不能維持最基本生活條件，
    而有不能清償債務或不能清償之虞之情狀。茲調查及判斷如
    下：
  ㈠聲請人有無不可歸責於己致履行困難之事由：
　1.聲請人95年5月協商成立時，年約27歲，任職於順益汽車股
    份有限公司，投保薪資21,900元，惟99年3月毀諾當時，未
    投保勞工保險等情，有聲請人提出之勞工保險被保險人投保
    資料表在卷可稽(見本院卷第40頁)，此外，聲請人復未說明
    當時工作內容及薪資之數額，本院審酌聲請人正值壯年，應
    有一般工作能力，是認聲請人毀諾時每月應至少有當時基本
    工資17,280元之收入，並以此金額作為償債能力之計算基礎
    。
  2.按債務人必要生活費用，以最近1年衛生福利部或直轄市政
    府所公告當地區每人每月最低生活費1.2倍定之。受扶養者
    之必要生活費用，準用第1項規定計算基準數額，並依債務
    人依法應負擔扶養義務之比例認定之，消債條例第64條之2
    第1項、第2項分別定有明文。本院參酌該條文立法意旨，以
    衛生福利部所公告之99年臺灣省每人每月最低生活費9,829
    元之1.2倍計算之，即為11,795元（元以下四捨五入，下同
    ），故認聲請人每月必要生活費用為11,795元。
  3.依此計算，聲請人每月收入17,280元扣除每月必要生活費用
    11,795元後，僅餘5,485元【計算式：17,280元－11,795元＝5
    ,485元】，不足清償聲請人前與元大銀行等債權金融機構就
    無擔保債務成立協商所約定每月應償還之10,485元，聲請人
    無法履行而毀諾，自難認係可歸責於聲請人。從而，聲請人
    係因不可歸責於己之事由，致履行經協商成立之清償方案有
    困難，而符合消債條例第151條第7項但書之規定。至聲請人
    主張因其父腦幹中風、臥病在床，需負擔醫療費用而毀諾云
    云，未見聲請人提出相關證據，自難採認。
  ㈡聲請人是否不能清償債務或有不能清償之虞：
　1.聲請人主張現任職於九洲興公司，每月薪資24,000元等語，
    業據提出薪資證明書為證（見本院卷第95頁），此外，查無
    其他證據資料證明聲請人尚有其主張收入以外之所得，是認
    聲請人每月收入應為24,000元，並以此金額作為償債能力之
    計算基礎。
  2.聲請人必要生活費用，以最近1年衛生福利部所公告之臺南
    市每人每月最低生活費12,388元之1.2倍計算之，即為14,86
    6元，是聲請人自陳每月必要生活費用14,866元，應為可採
    。按受扶養權利者，以不能維持生活而無謀生能力者為限，
    民法第1117條第1項定有明文。經查，聲請人之母顏金線為4
    1年9月4日生，領有中度身心障礙證明，每月支出必要生活
    費用14,866元及外籍看護費用18,972元、領有老年年金每月
    3,814元，108年度利息所得4,428元，名下有房屋2棟、土地
    8筆、田賦17筆、汽車1輛，財產總額7,424,874元；聲請人
    之子王○○為109年生，名下均無財產、所得，有聲請人提出
    之戶籍謄本、身心障礙證明、外籍看護薪資簽收表（見本院
    卷第19頁、第85頁、第89頁）及本院依職權查調之顏金線、
    王○○108年度稅務電子閘門財產所得調件明細表（置於證物
    袋內）、勞動部勞工保險局109年12月16日保國三字第10910
    028240號函（見本院卷第67頁至第69頁）存卷可佐，應認顏
    金線名下有相當之資產，並無受扶養之必要，而王○○未成年
    ，則有受扶養之必要，且其生活費標準，亦應以上開最低生
    活費標準為限。故依前述每人每月14,866元之生活費標準，
    由聲請人與其妻金氏泉共同支出王○○之生活費，聲請人每月
    扶養王○○之費用，應以7,433元為其上限【計算式：14,866
    元÷2人＝7,433元】，聲請人自陳每月支出王○○扶養費用逾7,
    433元部分，並無可採。是認聲請人每月必要生活支出為22,
    299元【計算式：14,866元＋7,433元＝22,299元】。
  3.聲請人稱其曾於109年11月間向本院聲請與最大債權金融機
    構元大銀行進行前置調解，元大銀行提供分180期、週年利
    率0%、每期（月）償還3,800元之還款方案，非聲請人所能
    負擔，致調解不成立等語，有聲請人提出之本院臺南簡易庭
    調解不成立證明書在卷可考（見本院卷第41頁），且經本院
    依職權調閱本院109年度南司消債調字第574號卷宗核閱屬實
    ，則以聲請人每月所得24,000元，扣除每月必要生活支出22
    ,299元後，僅剩1,701元【計算式：24,000元－22,299元＝1,7
    01元】，實已不足清償上開清償方案。又聲請人名下並無財
    產等情，有聲請人提出之全國財產稅總歸戶財產查詢清單存
    卷可佐（見本院卷第31頁）。依此，聲請人陳稱其收入無法
    負擔全部債務，應堪採信。
五、綜上所述，聲請人係一般消費者，積欠之無擔保或無優先權
    債務在12,000,000元以下，前曾與最大債權金融機構元大銀
    行進行前置協商成立，後因不可歸責於聲請人之事由，致履
    行經協商成立之清償方案有困難，且綜合聲請人之近期收入
    財產及必要生活支出之情形，確已達不能清償債務之虞之程
    度。此外，聲請人未經法院裁定開始清算程序或宣告破產，
    亦無依消債條例或破產法之規定而受刑之宣告之情，有本院
    民事紀錄科查詢表、臺灣高等法院被告前案紀錄表在卷可憑
    （見本院卷第43頁至第48頁），復查無消債條例第6條第3項
    、第8條或第46條各款所定駁回更生聲請之事由存在，自有
    藉助更生制度調整其與債權人間之權利義務關係，重建其經
    濟生活之必要。從而，聲請人聲請更生，於法應屬有據，爰
    裁定如主文所示。
中    華    民    國   110    年    3     月    22    日
                  民事消債法庭  法  官  王鍾湄
上開裁定正本係照原本作成。
本裁定不得抗告。
本裁定已於民國110年3月22日下午5時公告。
中    華    民    國   110    年    3     月    22    日
                                書記官  曾怡嘉